臺灣高等法院高雄分院民事判決　　　　　110年度上國字第7號
上　訴　人　劉英明　
訴訟代理人　劉柏煜　
上　訴　人　周翠華　
共同
訴訟代理人　呂郁斌律師
被上訴人　　高雄市政府工務局養護工程處

法定代理人　林志東　
訴訟代理人　張志堅律師
　　　　　　洪國欽律師
　　　　　　李倬銘律師
被上訴人　　高雄市政府環境保護局

法定代理人　張瑞琿　
訴訟代理人　鍾武昌　
　　　　　　郭秀棻　
上列當事人間請求國家賠償事件，上訴人對於中華民國110 年5
月12日臺灣橋頭地方法院109 年度國字第8 號第一審判決提起上
訴，本院於110年9月8日言詞辯論終結，判決如下：
    主  文
上訴駁回。
第二審訴訟費用由上訴人負擔。
    事實及理由
一、上訴人起訴主張：上訴人之子劉柏漳於民國107 年7 月20日
    下午8 時30分許，騎乘車牌號碼000-000 號機車，沿高雄市
    岡山區阿公店路二段由北往南行駛，行經阿公店路二段與健
    鷹南路46巷、阿公店路二段51巷交叉路口（下稱系爭路口）
    時，因阿公店路二段北往南近系爭路口之路邊人行道種植小
    葉欖仁樹落果過多，致機車打滑而人車倒地，劉柏漳因此受
    有頭部外傷、顱內出血、全身多處創傷，經送醫後於107 年
    7 月21日不治死亡。上訴人丙○○因而受有：㈠喪葬費新臺
    幣（下同）22萬7,800 元㈡扶養費100 萬元㈢精神慰撫金10
    0 萬元。上訴人甲○○因而受有：㈠扶養費100 萬元。㈡精
    神慰撫金100 萬元之損害。被上訴人高雄市政府環境保護局
    （下稱環保局）負責系爭路口道路之清掃，高雄市政府工務
    局養護工程處（下稱養工處）負責人行道之路樹之修剪，系
    爭人行道之小葉欖仁樹落果過多，即公有公共設施設置、管
    理有欠缺，致生事故，應負國家賠償責任，爰依108 年12月
    18日修正前國家賠償法第3 條第1 項、民法第192 條第1 、
    2 項、第194 條規定，提起本件訴訟。聲明：被上訴人應給
    付丙○○222 萬7,800 元、甲○○200 萬元，及自起訴狀繕
    本送達最後一位被告翌日即109 年6 月13日起至清償日止，
    按年息5%計算之利息。
二、被上訴人方面之抗辯：
  ⒈養工處以：劉柏漳於雨天未減速慢行，導致事故發生，與小
    葉欖仁樹落果無因果關係；對上訴人請求扶養費各100 萬元
    ，及丙○○請求喪葬費22萬7,800 元之數額不爭執，惟上訴
    人請求精神慰撫金數額過高等語。
  ⒉環保局以：劉柏漳於雨天未減速慢行，導致事故發生，與小
    葉欖仁樹落果無因果關係；環保局除假日外，均固定派員清
    掃阿公店路二段道路，並無疏失。上訴人請求之精神慰撫金
    數額過高。
三、原審判決駁回上訴人之訴及其假執行聲請。上訴人不服，上
    訴請求廢棄原判決，判命如前揭聲明所示；被上訴人則請求
    駁回上訴。
四、兩造不爭執之事項：
  ㈠劉柏漳於107 年7 月20日下午8 時30分許，騎乘機車沿高雄
    市岡山區阿公店路二段由北往南行駛，行經系爭路口時發生
    事故。
  ㈡事故發生地點即阿公店路二段北往南系爭路口附近之人行道
    ，有栽種小葉欖仁樹。
  ㈢環保局負責系爭路口道路之清掃，養工處負責人行道之路樹
    之修剪。
  ㈣劉柏漳78年6 月14日生，死亡時29歲；丙○○為劉柏漳之父
    ，49年1 月15日生，於劉柏漳死亡時58歲；甲○○為劉柏漳
    之母，48年10月28日生，於劉柏漳死亡時58歲。
  ㈤上訴人除兒子劉柏漳外，另有一子乙○○（75年11月8日生
    ）。
  ㈥上訴人於107 年10月16日向養工處提出國家賠償請求書，經
    兩造於107 年11月1 日現場會勘後，養工處認非屬其轄事務
    ，將原告之請求於107 年12月22日函請環保局主政辦理，即
    以非管轄事務為由，拒絕賠償並通知上訴人。
  ㈦環保局收受前項請求後，於108 年6 月11日出具拒絕賠償理
    由書拒絕賠償。
五、本院判斷
    原告依108 年12月18日修正施行前之國家賠償法第3 條第1
    項「公有公共設施因設置或管理有欠缺，致人民生命、身體
    或財產受損害者，國家應負損害賠償責任」規定，請求國家
    賠償時，須該生命、身體或財產所受之損害，與公有公共設
    施之設置或管理之欠缺，具有相當因果關係。按當事人主張
    有利於己之事實者，就其事實有舉證之責任，民事訴訟法第
    277 條前段定有明文。上訴人主張系爭道路小葉欖仁樹落果
    過多，致劉柏漳輾到該落果致滑倒發生死亡事故，既為被上
    訴人所否認，應由上訴人就其所主張之利己事實，負舉證責
    任。上訴人雖以：①據證人王拓谷證陳：該路口經常有人摔
    車，有些里民也跟我說過曾騎車滑倒，伊有行文請區公所轉
    呈養工處希望能修剪或移除路邊的小葉欖仁樹。②依所提上
    證一照片，顯示外側車道經常佈滿小葉欖仁落果。③劉柏漳
    之機車，經派出所警員勘驗時，右後照鏡完好，僅左後照鏡
    有點歪曲，徒手即可調回，可見車速不快等情據為主張。經
    查：
  ㈠證人汪拓谷固稱：我於103年12月25日起至107年12月24日止
    ，擔任岡山區信義里里長，期間鄰長曾向我反應，因阿公店
    路二段與柳橋西路1號岔路口至系爭路口約1公里，沿路邊種
    植小葉欖仁樹，且落果過多，導致他里里民摔車5次以上；
    環保局雖有固定清掃，但落果過多來不及清掃；我曾向高雄
    市政府工務局請求移除小葉欖仁樹未果，另請求修剪小葉欖
    仁樹，但只有修剪邊緣等語（原審卷第213至216頁），然而
    民眾向汪拓谷反應因落果過多致摔車事件，發生之時間、地
    點、天候條件各有不同，與訟爭事故之具體情形並非相同，
    已難相提並論，且汪拓谷亦證陳：我當天不在現場，無法確
    定系爭事故是否為小葉欖仁樹落果過多造成（同上卷第213
    頁），是而自不得徒執上情，認系爭事故發生時，上該路上
    有小葉欖仁樹落果過多，並因此會足以導致劉柏漳滑倒情事
    。
  ㈡上訴人提出華視及三立網路新聞報導所附照片、Google街景
    照片、華視新聞影片擷取畫面及上證一照片（原審卷第167
    頁至第173 頁、第197 頁、第205 頁至第207 頁、本院卷第
    21、23頁），主張系爭路面時常密布小葉欖仁樹之落果，故
    而導致本件事故云云。查，事故發生地點位在阿公店路系爭
    岔路口附近，該機車係沿阿公店路二段由西向東行駛，阿公
    店路在該路段（西向東）有分快、慢車道，即最右側為人行
    道，道路左側（緊接人行道）劃有汽車停車格位，汽車停車
    格位之左側為慢車道（該慢車道左右均有劃設車道線、邊線
    ，並在該路面標示「機慢車優先」文字；再左側則為寬3.4
    公尺之快車道，路面標示「禁行機車」，再左邊則為中央分
    隔島（見本院卷第131頁照片），劉柏漳所騎機車係倒在西
    向東之快車道，倒地機車前後車輪距中央安全島1.9公尺、
    1.2公尺，並在西向東之快車道留下35.8公尺刮地痕（原審
    卷第50頁），有上該照片及道路交通事故現場圖可稽。本件
    事故發生於108年7月20日20時30分許，事故甫行發生警察即
    接獲報案，隨即趕至現場處理，於同日20時50分許拍攝如原
    審卷第65至68頁等照片，經高雄市警察局交通大隊函復本院
    明確（本院卷第57頁、65至66頁），經檢視原審法院從警察
    拍攝照片光牒以彩色列印之照片（原審卷287至311頁），劉
    柏漳騎機車倒地之上該快車道路面，並無小葉欖仁樹落果。
    從上該道路交通事故現場圖顯示之跡象，足以認定劉柏漳係
    於雨後路面潮濕之夜間，駕駛機車行駛快車道失慎摔倒，始
    會在快車道留下上該35.8公尺之刮地痕跡。
  ㈢證人蘇當富證陳：我當天站在系爭路口，準備過馬路去對面
    運動，劉柏漳從阿公店路二段快車道近路口分隔島邊緣處摔
    倒，當天是下雨天，但雨已經停了，地上濕潤，我沒有注意
    機車過來的路線上有無小葉欖仁落果，不過系爭路口沒有紅
    綠燈，所以大部分的車輛車速都很快（原審卷第267、268頁
    ）。上訴人提出華視、三立網路新聞報導所附照片、Google
    街景照片及如證一照片，主張路面密布小葉欖仁落果等情。
    惟訟爭路段之小葉欖仁樹，係栽種於慢車道旁之人行道上，
    劉柏漳倒地前行駛之快車道旁中央分隔島則種植紫檀（原審
    卷第216頁），上訴人提出之上開照片及影片顯示落果地點
    ，均係接近阿公店路二段慢車道、汽車格位及人行道位置，
    並非快車道，此亦經汪拓谷在原法院辨認前揭Google街景照
    片與華視新聞影片擷取畫面，或攝於系爭路口北邊慢車道位
    置或並非於系爭路口所拍攝無訛（原審卷第213頁至第215頁
    、第225頁至第227頁），即上開照片及影片拍攝地點，均非
    劉柏漳摔倒時所行駛之快車道，且拍攝時間為107年8月10日
    、11日，上訴人所提上證一照片亦係109年8月8日所攝，均
    與事故發生時間為107年7月20日20時30分許不同。而事發當
    時由到場處理之警察所拍照片，該快車道路面，並無小葉欖
    仁落果，已如前述，是自不能認劉柏漳發生事故，係因機車
    輾壓落果所導致。又，上訴人另以：劉柏漳所騎機車右後照
    鏡完好，左後照鏡雖有歪曲，但徒手即可調回正常位置，劉
    柏漳係戴眼鏡騎車，其眼鏡亦完好，可見車速不快云云。查
    劉柏漳就本件事故因摔倒時撞擊路面，致頭部受有外傷、顱
    內出血，引發神經性休克死亡，並不因機車沒有嚴重毀損即
    不導致此一結果之發生；依交通事故現場照片及交通事故現
    場圖所示，該機車側倒滑行並非直接撞擊硬物，本即不會造
    成嚴重車損，而觀諸該機車遺留在快車道上之刮地痕跡，衡
    情係機車當時有相當車速之動能，始會造成長達35.8公尺之
    刮地痕。而機車前進倒地，劉柏漳摔出，依物理原理該眼鏡
    脫落撞擊硬物，自不會造成眼鏡毀損結果之情，是而上訴人
    執此抗辯車速不快，不致自行摔車云云，亦非足取。又，上
    訴人以承辦警員只拍攝機車倒地位置之快車道路面，未將機
    車所遺35.8公尺之快車道全部拍攝，故而勘驗該路段旁邊幼
    兒園外之大門監視器畫面，或可得知機車經過之快車道或有
    落果云云。惟查，上訴人所指之該幼兒園，位在阿公店路二
    段西向東方向該機車倒地東方數十公尺處（即機車尚未到達
    該處），而非位在機車倒下刮地痕行經處，並有該光牒擷取
    之照片可稽（原審審國卷第91、93頁），上訴人誤解其位置
    而執為聲請，自非必要且非可採，自無贅為無益之調查。
  ㈣上訴人所舉證據，並不足以證明劉柏漳摔倒，係小葉欖仁樹
    落果過多所致，不能證明養工處、環保局就該處道路等公有
    公共設施，有不具通常應有安全狀態之設置、管理欠缺，上
    訴人主張所受之損害，與被上訴人管理路樹、道路等公有公
    共設施之行為無涉。上訴人因劉柏漳死亡所受損害，與其主
    張公有公共設施有欠缺難認有因果關係，上訴人請求被上訴
    人負國家賠償責任，要屬無據。
六、綜上，上訴人主張上情，請求被上訴人給付，核屬無據，不
    應准許。原審駁回其請求及假執行聲請，並無違誤。上訴意
    旨猶執詞指摘原判決不當，求予廢棄，為無理由，應予駁回
    上訴。本件攸關爭點之事實已明，兩造其餘所為攻擊防禦方
    法及所提資料，均無礙判決結果，不予一一贅敘，爰判決如
    主文。
中    華    民    國   110    年    10    月    6     日
                              民事第二庭
                                  審判長法官  黃國川
                                  法      官  李怡諄
                                  法      官  許明進
以上正本證明與原本無異。
如對本判決上訴，須於判決送達後20日內向本院提出上訴狀，其
未表明上訴理由者，應於上訴後20日內向本院提出上訴理由書（
均須按他造當事人之人數附繕本）。上訴時應提出委任律師或具
有律師資格之人之委任狀，並依附註條文規定辦理。如委任律師
提起上訴者，應一併繳納上訴審裁判費。
中    華    民    國   110    年    10    月    7     日
                                  書  記  官  戴志穎
 
附註：
民事訴訟法第466條之1 ：
對於第二審判決上訴，上訴人應委任律師為訴訟代理人，但上訴
人或其法定代理人具有律師資格者，不在此限。
上訴人之配偶、三親等內之血親、二親等內之姻親，或上訴人為
法人、中央或地方機關時，其所屬專任人員具有律師資格並經法
院認為適當者，亦得為第三審訴訟代理人。第1 項但書及第2 項
情形，應於提起上訴或委任時釋明之。